臺灣彰化地方法院刑事判決
110年度訴字第867號
公  訴  人  臺灣彰化地方檢察署檢察官  
被      告  曾俊偉




上列被告因加重詐欺等案件，經檢察官追加起訴（110年度偵緝
字第392號），被告於本院就被訴事實為有罪之陳述，本院裁定
改以簡式審判程序審理，判決如下：
   主  文
曾俊偉犯三人以上共同冒用政府機關及公務員名義而詐欺取財罪
，處有期徒刑貳年壹月。未扣案之犯罪所得新臺幣壹萬元沒收，
於全部或一部不能沒收或不宜執行沒收時，追徵其價額。
    犯罪事實
一、曾俊偉明知由真實姓名年籍不詳之人所組成之詐欺集團，係
    三人以上、以實施詐術為手段，所組成具有持續性及牟利性
    之有結構性組織，竟仍自民國110年3、4月間之某日，加入
    該以實施詐術為手段之犯罪組織(涉犯組織犯罪防制條例部
    分，不另為免訴之諭知)，擔任收水手。嗣曾俊偉、吳國棟
    （由本院另案判決）及詐欺集團不詳成員共同基於三人以上
    共同冒用政府機關及公務員名義詐欺取財以及隱匿詐欺所得
    去向之犯意聯絡，先由詐欺集團成員於110年4月7日11時許
    ，佯為中央健康保險署人員、警察並撥打電話予林端正誆稱
    ：遭人盜用證件去開立金融帳戶，且該帳戶涉及擄人勒贖案
    件，需繳交新臺幣（下同）120萬元之保證金為帳戶清查云
    云，致林端正陷於錯誤而依指示提領其所有之臺灣銀行帳戶
    內存款120萬元，嗣詐欺集團成員再指示吳國棟於該日16時2
    5分至彰化縣○○市○○路000號向林端正收取120萬元，吳國棟
    再搭乘計程車至桃園市平鎮區之復旦高中附近，將所收取之
    贓款交予曾俊偉，曾俊偉遂給予吳國棟3萬3,000元之報酬（
    含3,000元之車資與雜費）並將所收取之贓款再轉交予上手
    詐欺集團成員，曾俊偉因此獲得1萬元之報酬。嗣林端正發
    覺受騙，報警處理，為警調閱監視器錄影畫面，始循線查獲
    上情。
二、案經林端正訴由彰化縣警察局彰化分局報告臺灣彰化地方檢
    察署檢察官偵查起訴。
    理  由
一、本案被告曾俊偉所犯係死刑、無期徒刑、最輕本刑為3 年以
    上有期徒刑以外之罪，被告於準備程序中就被訴事實為有罪
    之陳述，經告知簡式審判程序之旨，並聽取公訴人及被告之
    意見後，本院認為適宜而依刑事訴訟法第273 條之1 第1 項
    規定，裁定進行簡式審判程序，且依同法第273 條之2 、第
    159 條第2 項之規定，不適用同法第159 條第1 項傳聞法則
    有關限制證據能力之相關規定，亦不受同法第161 條之2 、
    第161 條之3 、第163 條之1 及第164 條至170 條規定之限
    制，合先敘明。
二、訊據被告對於上開犯罪事實均坦承不諱，且與共同被告即證
    人吳國棟之證述均互核相符，另有證人即告訴人林端正、證
    人廖鴻祺於警詢之證述可證，且有指認犯罪嫌疑人紀錄表、
    監視器錄影畫面翻拍照片、林端正報案資料（含彰化縣警察
    局彰化分局莿桐派出所受理各類案件紀錄表、內政部警政署
    反詐騙諮詢專線紀錄表、通話紀錄翻拍照片、臺灣銀行帳戶
    存摺影本）可佐，被告上開犯行足以認定，應予依法論科。
三、論罪科刑
(一)是核被告所為，係犯刑法第339條之4第1項第1、2款之三人
    以上共同冒用政府機關及公務員名義而詐欺取財罪、洗錢防
    制法第14條第1項之洗錢罪。
(二)洗錢防制法第2 條規定：「本法所稱洗錢，指下列行為：一
    、意圖掩飾或隱匿特定犯罪所得來源，或使他人逃避刑事追
    訴，而移轉或變更特定犯罪所得。二、掩飾或隱匿特定犯罪
    所得之本質、來源、去向、所在、所有權、處分權或其他權
    益者。三、收受、持有或使用他人之特定犯罪所得。」是其
    規範洗錢行為之處罰，包含洗錢行為之處置（即將犯罪所得
    直接予以處理）、分層化（即為使偵查機關難以追查金流狀
    況，以迂迴層轉、化整為零之多層化包裝方式，掩飾或隱匿
    特定犯罪所得）及整合（即收受、持有或使用他人犯罪所得
    ，使該犯罪所得披上合法之外衣，回歸正常金融體系）等各
    階段，其模式不祇一端，亦不因為自己或為他人洗錢而有差
    異，從而洗錢防制法第14條第1 項之一般洗錢罪，祇須有同
    法第2 條各款所示行為之一，而以同法第3 條規定之特定犯
    罪作為聯結即為已足。又洗錢防制法第15條之特殊洗錢罪，
    係在無法證明前置犯罪之特定不法所得，而未能依同法第14
    條之一般洗錢罪論處時，始予適用。倘能證明人頭帳戶內之
    資金係前置之特定犯罪所得，即應逕以一般洗錢罪論處，自
    無適用特殊洗錢罪之餘地。例如詐欺集團向被害人施用詐術
    後，為隱匿其詐欺所得財物之去向，令被害人將其款項轉入
    該集團所持有、使用之人頭帳戶，並由該詐欺集團所屬之車
    手前往提領詐欺所得款項得逞，檢察官如能證明該帳戶內之
    資金係本案詐欺之特定犯罪所得，即已該當於洗錢防制法第
    14條第1 項之一般洗錢罪；至若無法將人頭帳戶內之可疑資
    金與本案詐欺犯罪聯結，而不該當同法第2 條洗錢行為之要
    件，當無從依洗錢防制法第14條第1 項之一般洗錢罪論處，
    僅能論以同法第15條第1 項之特殊洗錢罪。另過去實務雖認
    為，行為人對於犯特定犯罪所得之財物或利益作直接使用或
    消費之處分行為，或僅將自己犯罪所得財物交予其他共同正
    犯，祇屬犯罪後處分贓物之行為，非本條例所規範之洗錢行
    為，惟依修正後之洗錢防制法規定，倘行為人意圖掩飾或隱
    匿特定犯罪所得來源，而將特定犯罪所得直接消費處分，甚
    或交予其他共同正犯，而由共同正犯以虛假交易外觀掩飾不
    法金流移動，即難認單純犯罪後處分贓物之行為，應仍構成
    洗錢防制法之洗錢行為（最高法院108 年度台上字第1744、
    2500、2425號判決意旨參照）。本件被告取得共犯吳國棟所
    交付之贓款後，已經再行轉交給自己的上手，依照上開說明
    ，顯係掩飾或隱匿詐欺取財特定犯罪所得之去向之行為，亦
    構成洗錢防制法第14條第1 項（有同法第2 條第2 款所列洗
    錢行為）之洗錢罪。追加起訴書雖漏未記載此部分法條，然
    此部分犯行與已起訴之部分具有一罪關係，且經本院當庭告
    知被告罪名而無礙於被告訴訟上之攻擊防禦，本院自應併予
    審理，附此敘明。
(三)按共同實施犯罪行為，在合同意思範圍內，相互利用他人之
    行為，以達其犯罪之目的，原不必每一階段均參與，祇須分
    擔犯罪行為之一部，即應對於全部所發生之結果共同負責；
    又共同正犯之意思聯絡，不限於事前有所協定，於行為當時
    ，基於相互之認識，以共同犯罪之意思參與者，亦無礙於共
    同正犯之成立。倘犯罪結果係因共犯之合同行為所致者，無
    論出於何人所為，在共犯間均應同負全部之責，並無分別何
    部分為孰人實行之必要（最高法院92年度台上字第6265號、
    95年度台上字第3489號、第3739號判決意旨參照）。被告雖
    未親自實施以電話詐騙被害人等行為，惟其配合本案詐欺成
    員行騙，然擔任收水工作，並將收到的款項再轉交給上手等
    犯行，犯罪型態具有相當縝密之計畫，堪認被告與所屬本案
    詐欺集團成員相互間，具有彼此利用之合同意思，而互相分
    擔犯罪行為，是以，其對於全部犯罪結果，自應共同負責。
    被告就上開犯行，與負責撥打電話行騙被害人之機房不詳姓
    名成員、吳國棟、被告之上手間，有犯意聯絡及行為分擔，
    為共同正犯。
(四)按刑法上一行為而觸犯數罪名之想像競合犯存在之目的，在於避免對於同一不法要素予以過度評價，其所謂「同一行為」係指所實行者為完全或局部同一之行為而言。因此刑法修正刪除牽連犯之規定後，於修正前原認屬於方法目的或原因結果之不同犯罪，其間果有實行之行為完全或局部同一之情形，應得依想像競合犯論擬（最高法院97年度台上字第3494號判決要旨參照）。被告就本案所犯刑法第339條之4第1項第1、2款之三人以上共同冒用政府機關及公務員名義而詐欺取財罪、洗錢防制法第14條第1項之洗錢罪之間，有實行行為局部同一之情形，為想像競合犯，應依刑法第55條規定，從一重論以三人以上共同冒用政府機關及公務員名義而詐欺取財罪。
(五)洗錢防制法第16條第2 項雖規定「犯前二條之罪，在偵查或
    審判中自白者，減輕其刑」，惟被告此部分所犯係從一重之
    刑法第339 條之4 第1 項第1、2款之罪處斷，自無從適用本
    條減刑之規定，惟仍作為本院依刑法第57條量刑之參考，併
    予敘明。
(六)爰以行為人責任為基礎，審酌被告行為時正僅20餘歲，卻不
    思正途賺取所需，竟貪圖可輕鬆得手之不法利益，參與詐欺
    集團犯罪組織，擔任取款詐欺贓款之收水工作，更為冒用政
    府機關、公務員之名義犯之，侵害民眾對於公權力之信賴甚
    鉅，無視政府一再宣示掃蕩詐欺集團決心，造成被害人之財
    產損失，同時使不法份子得以隱匿真實身分及犯罪所得去向
    ，減少遭查獲之風險，助長犯罪，破壞社會秩序及社會成員
    間之互信基礎甚鉅，暨被害人所受之損害程度、被告參與犯
    罪之分工方式、自陳智識程度與家庭生活狀況（本院110年
    度訴字第867號卷第272頁）、始終坦承犯行之犯後態度等一
    切情狀，量處如主文所示之刑。
四、沒收：
（一）按共同犯罪行為人之組織分工及不法所得，未必相同，其
      所得之沒收，應就各人分得之數為之，亦即依各共犯實際
      犯罪利得分別宣告沒收（最高法院104 年8 月11日第13次
      刑事庭會議決議參照）。所謂各人「所分得」，係指各人
      「對犯罪所得有事實上之處分權限」，法院應視具體個案
      之實際情形而為認定；是倘若共同正犯各成員內部間，對
      於不法利得分配明確時，即應依各人實際分配所得沒收。
      被告稱其本案犯行，獲得1萬元之報酬，此外查無其他證
      據足以證明尚有其他犯罪所得，應依刑法第38條之1 第1 
      項前段、第3 項規定宣告沒收，於全部或一部不能沒收時
      或不宜執行沒收時，追徵其價額。
（二）按洗錢防制法第18條第1 項前段固規定：「犯第14條之罪
      ，其所移轉、變更、掩飾、隱匿、收受、取得、持有、使
      用之財物或財產上利益，沒收之」，被告取得本件詐欺款
      項後，已經交付給上手，非屬被告所有，亦非在其實際掌
      控中，其就所隱匿之財物不具所有權及事實上處分權，無
      從依洗錢防制法第18條第1項就其向被害人所收取之全部
      金額諭知沒收，併予敘明。
五、不另為免訴之諭知部分:
(一)公訴意旨另以：被告明知由真實姓名年籍不詳之人所組成之
    詐欺集團，係三人以上、以實施詐術為手段，所組成具有持
    續性及牟利性之有結構性組織，竟仍自110年3、4月間之某
    日，加入該以實施詐術為手段之犯罪組織，另涉犯組織犯罪
    防制條例第3條第1項後段之參與犯罪組織罪嫌等語。
(二)案件曾經判決確定者，應諭知免訴之判決，刑事訴訟法第30
    2條第1款定有明文。所謂「同一案件」應指被告同一、犯罪
    事實同一而言。至犯罪事實是否同一，實務上以起訴請求確
    定具有侵害性之社會事實是否同一，即以起訴擇為訴訟客體
    之基本社會事實關係為準。且無論係實質上一罪（接續犯、
    繼續犯、集合犯等）或裁判上一罪（想像競合犯、刑法修正
    前之牽連犯、連續犯等）均有其適用（最高法院105年度台
    上字第2832號判決意旨參照）。又組織犯罪防制條例係藉由
    防制組織型態之犯罪活動為手段，以達成維護社會秩序、保
    障人民權益之目的，乃於該條例第3條第1項前段與後段，分
    別對於「發起、主持、操縱、指揮」及「參與」犯罪組織者
    ，依其情節不同而為處遇，行為人雖有其中一行為(如參與)
    ，不問其有否實施各該手段(如詐欺)之罪，均成立本罪。然
    在未經自首或有其他積極事足以證明其確已脫離或解散該組
    織之前，其違法行為，仍繼續存在，即為行為之繼續，而屬
    「單純一罪」，至行為終了時，仍論為一罪。另行為人以一
    參與詐欺犯罪組織，並分工加重詐欺行為，同時觸犯參與犯
    罪組織罪及加重詐欺取財罪，雖其參與犯罪組織之時、地與
    加重詐欺取財之時、地，在自然意義上非完全一致，然二者
    仍有「部分合致」，且犯罪目的單一，依一般社會通念，認
    應評價為一罪方符合刑罰公平原則，應屬「想像競合犯」，
    如予數罪併罰，反有過度評價之疑，實與人民法律感情不相
    契合。再加重詐欺罪係侵害個人財產法益之犯罪，其罪數計
    算，以被害人數、被害次數之多寡，決定其犯罪之罪數；核
    與參與犯罪組織罪之侵害社會法益，因應以行為人所侵害之
    社會全體利益為準據，認定係成立一個犯罪行為，有所不同
    。是以倘若行為人於參與犯罪組織之繼續中，先後加重詐欺
    數人財物，因行為人僅為一參與組織行為，侵害一社會法益
    ，應僅就「首次犯行」論以參與犯罪組織罪及加重詐欺罪之
    想像競合犯，而其後之犯行，乃為其參與組織之繼續行為，
    為避免重複評價，當無從將一參與犯罪組織行為割裂再另論
    一參與犯罪組織罪，而與其後所犯加重詐欺罪從一重論處之
    餘地(最高法院107年度台上字第1066號、108年度台上字第4
    7、783號判決意旨參照)。
(三)經查，被告前因加入同一詐欺集團，參與犯罪組織，經臺灣
    臺中地方檢察署檢察官以110年度偵字第7381號提起公訴，
    於110年5月20日繫屬於臺灣臺中地方法院(下稱臺中地院)，
    臺中地院以110年度訴字第1025號判處罪刑，並於110年11月
    11日確定（下稱前案），有前案判決及被告之臺灣高等法院
    被告前案紀錄表在卷可參，且被告於本院審理時亦表示前案
    與本案是受同一人指使，是同一個詐欺集團等語明確。是檢
    察官就被告參與同一詐欺集團之參與犯罪組織犯行再行起訴
    ，揆諸前開說明，本應為免訴之判決，惟此部分如成立犯罪
    ，與前揭犯罪事實之加重詐欺罪部分，有想像競合之裁判上
    一罪關係，爰不另為免訴之諭知。
(四)法院裁定改行簡式審判程序後，認有「不得」或「不宜」者
    ，應撤銷原裁定，依通常程序審判之，刑事訴訟法第273條
    之1第2項定有明文。該條所稱「不得」進行簡式審判程序者
    ，包括被告所犯非法定罪名之案件，或被告未就被訴事實為
    有罪之陳述等不符法定要件之情形，法院並無裁量之權。另
    所謂「不宜」為簡式審判程序者，依照立法理由所載及法院
    辦理刑事訴訟應行注意事項第139點之規定，除指被告雖就
    被訴事實為有罪之陳述，但其自白是否真實，仍有可疑者外
    ；尚有如一案中數共同被告，僅其中一部分被告自白犯罪；
    或被告對於裁判上一罪或數罪併罰之案件，僅就部分案情自
    白犯罪等情形，因該等情形有證據共通的關係，若割裂適用
    而異其審理程序，對於訴訟經濟之實現，要無助益，此時自
    亦以適用通常程序為宜，惟此仍應由法院視案情所需裁量判
    斷。據此，應為無罪（含一部事實不另為無罪諭知之情形）
    之判決，因涉及犯罪事實存否，自係不宜為簡式審判。然倘
    係案件應為免訴或不受理諭知判決（含一部事實不另為免訴
    或不受理諭知之情形）時，因屬訴訟條件欠缺之程序判決，
    與被告已為之有罪陳述，並無衝突，且與犯罪事實之認定無
    關，而與簡式審判僅在放寬證據法則並簡化證據調查程序，
    並非免除法院認事用法職責，亦無扞格，更符合簡式審判程
    序為求訴訟經濟、減少被告訟累之立法意旨，此時法院既係
    於尊重當事人之程序參與權後，改行簡式審判程序，如檢察
    官於訴訟程序之進行中，未曾異議，而無公訴權受侵害之疑
    慮時，縱使法院並未撤銷原裁定，改行通常審判程序，以避
    免訴訟勞費，仍屬事實審法院程序轉換職權之適法行使，不
    能指為違法（最高法院111年度台上字第1289號判決意旨參
    照）。本案被告被訴參與犯罪組織罪，雖依前揭理由經本院
    不另為免訴之諭知，但本院審酌本案訴訟經濟、減少訟累與
    當事人之程序利益後，認仍宜改行簡式審判程序為之，併予
    敘明。　　
據上論斷，應依刑事訴訟法第273條之1第1項、第299條第1項前
段，判決如主文。
本案經檢察官詹雅萍追加起訴，檢察官楊閔傑到庭執行職務。
中　　華　　民　　國　　111 　年　　11　　月　　4 　　日
                  刑事第四庭    法  官  許家偉
以上正本證明與原本無異。
如不服本判決應於收受判決後20日內向本院提出上訴書狀，並應
敘述具體理由。其未敘述上訴理由者，應於上訴期間屆滿後20日
內向本院補提理由書(須附繕本)「切勿逕送上級法院」。
告訴人或被害人對於判決如有不服具備理由請求檢察官上訴者，
其上訴期間之計算係以檢察官收受判決正本之日期為準。
中　　華　　民　　國　　111 　年　　11　　月　　4 　　日
                                書記官  張良煜
附錄本案論罪科刑法條全文：
洗錢防制法第14條
有第二條各款所列洗錢行為者，處 7 年以下有期徒刑，併科新
臺幣 5 百萬元以下罰金。
前項之未遂犯罰之。
前二項情形，不得科以超過其特定犯罪所定最重本刑之刑。
中華民國刑法第339條之4
犯第 339 條詐欺罪而有下列情形之一者，處 1 年以上 7 年以
下有期徒刑，得併科 1 百萬元以下罰金：
一、冒用政府機關或公務員名義犯之。
二、三人以上共同犯之。
三、以廣播電視、電子通訊、網際網路或其他媒體等傳播工具，
    對公眾散布而犯之。
前項之未遂犯罰之。